臺灣高雄地方法院刑事判決　　　　　　　100年度訴字第622號
公　訴　人　臺灣高雄地方法院檢察署檢察官
被　　　告　黃黛汝
上列被告因偽造文書等案件，經檢察官提起公訴（99年度偵字第
22973號），本院判決如下：
    主  文
黃黛汝犯通姦罪，共貳罪，各處有期徒刑伍月，如易科罰金，均
以新臺幣壹仟元折算壹日；又犯行使偽造私文書罪，處有期徒刑
月，如易科罰金，以新臺幣壹仟元折算壹日，未扣案之患者同
意書配偶欄上偽造之「張琮盛」署押壹枚沒收。應執行有期徒刑
壹年，如易科罰金，以新臺幣壹仟元折算壹日，未扣案之九十八
年六月十六日患者同意書配偶欄上偽造之「張琮盛」署押壹枚沒
收。
    事  實
一、黃黛汝係張琮盛之妻，為有配偶之人，其竟基於通姦之犯意
    ，先後於民國98年5 月間及8 月間之不詳時、地與配偶以外
    之不詳男子發生性關係各1 次，嗣黃黛汝分別於98年6 月間
    及9 月間發覺其因上開性行為而懷孕，為避免張琮盛知悉其
    通姦情事，分別於同年6 月16日、9 月18日前往址設高雄市
    左營區○○○路111 號1 樓怡廷婦產科診所，要求該診所醫
    師開立「Apano 」保諾錠之墮胎藥物供其服用，並以此中止
    妊娠方式施行人工流產各1 次。
二、黃黛汝復基於行使偽造私文書之犯意，於98年6 月16日前往
    怡廷婦產科診所施行人工流產時，其明知未獲得張琮盛之同
    意或授權，自行在怡廷婦產科診所提供之「患者同意書」配
    偶欄上偽簽「張琮盛」之署押1 枚，藉此表示其配偶張琮盛
    已同意其進行人工流產之意思表示，並交付予怡廷婦產科診
    所之醫護人員而行使之，使不知情之怡廷婦產科診所之醫師
    據此開立「Apano 」保諾錠之墮胎藥物予黃黛汝服用，以中
    止妊娠方式實行人工流產，足生損害於張琮盛。
三、案經張琮盛訴請臺灣高雄地方法院檢察署檢察官偵查起訴。
    理  由
一、按被告以外之人於審判外之陳述雖不符刑事訴訟法第159 條
    之1 至之4 等四條之規定，而經當事人於審判程序同意作為
    證據，法院審酌該言詞陳述或書面陳述作成時之情況，認為
    適當者，亦得為證據；當事人、代理人或辯護人於法院調查
    證據時，知有刑事訴訟法第159 條第1 項不得為證據之情形
    ，而未於言詞辯論終結前聲明異議者，視為有前項之同意，
    同法第159 條之5 定有明文。立法意旨在於傳聞證據未經當
    事人之反對詰問予以核實，原則上先予排除；惟若當事人已
    放棄反對詰問權，於審判程序中表明同意該等傳聞證據可作
    為證據；或於言詞辯論終結前未聲明異議，基於尊重當事人
    對傳聞證據之處分權，及證據資料愈豐富，愈有助於真實發
    見之理念，且強化言詞辯論主義，使訴訟程序得以順暢進行
    ，上開傳聞證據亦均具有證據能力。查本案判決所引用具傳
    聞性質之各項證據資料，業據本院於審判期日依法踐行調查
    證據程序，被告黃黛汝同意上開證據均有證據能力（本院審
    訴卷第17頁背面、本院卷第18頁），且於言詞辯論終結前亦
    未聲明異議，復查無依法應排除證據能力之情形，依上開規
    定，均應認有證據能力。
二、訊據被告上情，固肯認係告訴人張琮盛之妻，分別於98年6
    月16日、同年9 月18日因懷孕而前往怡廷婦產科診所服用「
    Apano 」保諾錠施行人工流產2 次，並在98年6 月16日患者
    同意書配偶欄上親筆簽署「張琮盛」署名1 枚，惟矢口否認
    有何通姦及行使偽造私文書之犯行，辯稱：我跟告訴人係在
    99年4 月間才開始分房睡，在98年間仍然有跟告訴人發生性
    關係，我沒有跟告訴人以外之人發生性關係，98年6   月16
    日那次，我事先有告知告訴人張琮盛要去診所做人工流產的
    事，我的認知是張琮盛同意我簽署他的名字，之前在偵查中
    自白只是賭氣，我只是承認墮胎2 次，有簽告訴人名字1 次
    等詞，未有與他人通姦與偽造文書之犯行等詞。經查：
  (一)有關通姦部分：
  (1)被告係告訴人張琮盛之妻，且在婚姻關係存續中，分別於98
    年6 月16日、同年9 月18日因懷孕4 周而前往怡廷婦產科診
    所看診，並服用「Apano 」保諾錠以施行人工流產一節，有
    證人即告訴人於偵查中之證述，並有戶籍謄本（偵卷第7 頁
    ）、行政院衛生署中央健康保險局保險對象門診就醫紀錄明
    細表（偵卷第27頁）、怡廷婦產科診所99年8 月9 日檢附之
    被告病歷紀錄、胎兒超音波攝影翻拍照片、患者同意書（偵
    卷第31至37頁）及怡廷婦產科診所100 年6 月14日函（本院
    卷第10頁）在卷可稽，並為被告所是認，上情洵堪認定。又
    被告均因懷孕4 周而前往診所服用藥物墮胎一事，亦有卷附
    怡廷婦產科診所100 年6 月14日函可證，堪可認定被告於98
    年5 月間、8 月間確有與人發生性關係而懷孕一節，此部分
    事實亦堪認定。
  (2)又告訴人於98年間未與被告發生性關係一情，業據證人即告
    訴人張琮盛於偵查及本院審理中均證述：從97年迄今婚姻關
    係仍在持續中，我在98年間均未與被告發生性關係、97年底
    到98年後及目前為止都沒有發生過性行為，對於被告懷孕一
    事完全不知情等詞明確（偵卷第42頁、本院卷第38頁），核
    與被告於偵查中自承：98年間沒有與告訴人發生性關係，我
    對於通姦、偽造文書之犯行全部認罪等詞吻合（偵卷第41頁
    ），堪認證人張琮盛上開證述可信。雖被告事後翻異前詞，
    改稱：我當時是因為賭氣及配合告訴人說詞才這樣說，我沒
    有和他人通姦云云，然經本院勘驗上開偵訊錄影光碟，其偵
    訊內容與光碟並無二致，有上開勘驗筆錄在卷可證（本院卷
    第68頁），又被告與檢察官對話過程尚稱平和，被告就檢察
    官訊問之問題，其回答過程、語氣及敘事方式，與一般人對
    談之態樣無異，且參以偵訊內容：「（問：告訴人指述你們
    從97年年底之後就沒有再發生性關係？）答：98年沒有，今
    年也沒有。（問：確認98年間都沒有發生性關係？）答：對
    。…（問：本件通姦、偽造文書犯行是否認罪）答：我全部
    認罪。」，亦有上開偵查筆錄在卷可證（偵卷第41、42頁）
    ，足徵檢察官在被告自承於98年間未與告訴人發生性關係後
    ，為求慎重，仍再次向被告訊問，復經被告肯認無訛，被告
    並在事後向檢察官坦承全部犯行，凡此足徵被告於偵查中之
    自白，係出於其真意而為之陳述無訛。
  (3)再觀以告訴人提出之照片（偵卷第10至16頁），被告不僅與
    男同事林志峰一同出遊，臉頰相依自拍大頭照，互動甚為親
    密，2 人甚且十指緊扣一起逛街，其情顯逾一般同事、朋友
    之情誼，被告雖辯稱僅是同事關係云云，惟被告既係有配偶
    之人，對於非配偶以外之異性之人相處之分際，應有相當智
    識及經驗，倘被告與其同事林志峰僅係普通朋友關係，更當
    謹守生活禮儀，避免引起誤會，然被告卻仍與告訴人以外之
    人一同出遊，有親密、曖昧之男女交往關係，益徵被告於偵
    查中自白曾與不詳男子發生性關係之陳述屬實而足以採信。
    被告辯稱係因為賭氣而配合告訴人說詞云云，要難採憑。
  (4)綜上事證，被告確實於98年5 月間、8 月間因與人發生性關
    係而懷孕，而告訴人在上開期間復未與被告發生性關係，足
    認被告確係於98年5 月間、8 月間與不詳男子發生性關係。
    從而，事證已臻明確，被告上開通姦犯行，已堪認定。
(二)有關行使偽造私文書部分：
  (1)有關被告未經告訴人同意，在98年6 月16日之患者同意書配
    偶欄位簽署「張琮盛」署押1 枚一情，業據證人即告訴人於
    本院審理中證述：被告於98年6 月16日懷孕並不知情，故亦
    未同意或授權被告簽署患者同意書等詞明確（本院卷第38頁
    ），且參以告訴人於98年間未與被告發生性關係，被告係與
    不詳男子發生性關係因而懷孕，業經本院認定如前，衡情被
    告既未與告訴人發生性關係，而其為掩飾其通姦之犯行，當
    無告知告訴人其懷孕之可能，告訴人對於被告懷孕一情既毫
    無所悉，即無可能事前同意被告前往怡廷婦產科診所墮胎，
    是以被告在98年6 月16日之患者同意書上配偶欄位簽署告訴
    人署押1 枚確未經告訴人同意，洵堪認定。被告辯稱事前已
    告知告訴人前往診所實行人工流產，經告訴人同意後始簽署
    其名字云云，顯屬杜撰，尚難採信。
  (2)患者同意書配偶欄位之署押係代表配偶同意施行人工流產手
    術之意思表示，而非僅係單純配偶關係之記載：
    查被告於98年6 月16日之患者同意書配偶欄位上偽簽告訴人
    署押1 枚，但於98年9 月18日其所填載之患者同意書配偶欄
    上則未有任何記載，此有上開患者同意書2 份（偵卷第36、
    37 頁 ）在卷可查，然經本院函詢怡廷婦產科診所，該所表
    示98年9 月18日被告前往就診時，因為被告告知已與丈夫離
    婚，目前為單身（見病歷紀錄），故同意被告自行簽署藥物
    流產同意書（即患者同意書）等詞，有該所100 年6 月14日
    回函可證，而觀諸被告於該診所之病歷資料，診治醫師確實
    於98年9 月18日診療紀錄上記載「Diveroce」（離婚之意）
    ，亦有上開診療紀錄在卷可證（偵卷第34頁），堪認上開函
    文所述屬實。是從上開函文內容可知，98年9 月18日其所填
    載之患者同意書配偶欄上雖未有任何記載，係因為被告向醫
    生表示已離婚，始無庸填寫患者同意書上之配偶欄位，故尚
    無從以98年9 月18日患者同意書配偶欄位未有告訴人之署押
    即認患者同意書上配偶欄位僅係單純配偶關係之記載。再者
    ，倘該患者同意書上配偶欄位僅係單純記載病患之婚姻關係
    ，怡廷婦產科診所之醫生應無特別詢問被告婚姻狀況，並記
    載在病歷資料上之必要，足徵上開患者同意書上配偶欄位係
    配偶同意施行人工流產手術之意思表示，否則醫生毋庸特別
    詢問，此從上開函文內容表示：被告表示已離婚，為單身女
    子，故同意其「自行」簽署患者同意書等文字即明。是以在
    上開患者同意書配偶欄位簽署配偶署押即代表配偶同意施行
    人工流產之意思表示一情，亦堪以認定。
  (3)被告未經告訴人同意在患者同意書配偶欄位上偽簽告訴人署
    押，已生損害於告訴人：
    按妻之受胎，係在婚姻關係存續中，推定其所生子女為婚生
    子女，民法第1063條第1 項定有明文；次按，懷孕婦女經診
    斷或證明有下列情事之ㄧ，得依其自願，施行人工流產：…
    三、有醫學上理由，足以認定懷孕或分娩有招致生命危險或
    危害身體或精神健康者。…六、因懷孕或生產，將影響其心
    理健康或家庭生活者。…有配偶者依前項第6 款規定施行人
    工流產，應得配偶之同意，優生保健法第9 條定有明文。查
    ，被告係於與告訴人婚姻關係存續中受胎，業經認定如前，
    揆諸前開說明，業已推定為告訴人之子女。雖被告於上開2
    次懷孕經郭怡廷醫師診斷後，認其符合優生保健法第9 條第
    3 項（應係第9 條第1 項第3 款之誤載）：有醫學上理由，
    足以認定懷孕或分娩有招致生命危險或危害身體健康或精神
    健康者，故同意其施行人工流產云云，固有該所100 年6 月
    14 日 函在卷可稽，惟上開函文並未具體說明被告因為懷孕
    而有何招致生命危險或危害身體或精神健康者之情形，佐以
    被告係因為與配偶以外之人通姦而懷孕，被告若將其與人通
    姦而懷孕之情告知告訴人，勢必影響其家庭生活，是被告之
    情形係符合上開優生保健法第9 條第1 項第6 款因懷孕或生
    產，將影響其心理健康或家庭生活者至明，是上開函文所述
    被告係符合優生保健法第9 條第1 項第3 款有醫學上理由，
    足以認定懷孕或分娩有招致生命危險或危害身體健康或精神
    健康者，即難遽採。再揆諸前開法條規定可知，有配偶者依
    上揭法條第9 條第1 項第6 款施行人工流產者，應得配偶之
    同意，益徵患者同意書上配偶欄位之署押係配偶行使同意權
    之意思表示無誤。從而，被告於98年6 月間在與告訴人婚姻
    關係存續中懷孕，而該受胎既被推定為告訴人之子女，且被
    告於98年6 月16日施行人工流產時，未經告訴人同意擅自簽
    署告訴人之署押1 枚，顯已生損害於告訴人至明。從而，被
    告行使偽造私文書部分，事證已臻明確，亦堪以認定。
三、論罪科刑：
  (一)按刑法上偽造署押罪係單純偽造簽名、畫押而言，若在制式
    之書類上偽造他人簽名，已為一定意見表示，具有申請書或
    收據等類性質者，則係犯偽造文書罪（最高法院85年度台非
    字第146 號判決要旨參照）。查，事實二所述被告在患者同
    意書配偶欄位上偽簽「張琮盛」署押1 枚，足使怡廷婦產科
    診所之醫護人員誤認係經過告訴人張琮盛本人同意之意思表
    示，故被告在上開同意書配偶欄上偽簽「張琮盛」署押1 枚
    ，並向怡廷婦產科診所醫護人員行使之，揆諸前開說明，應
    論以行使偽造私文書罪。
  (二)核被告所為，事實一部分均係犯刑法第239 條前段之通姦罪
    ；事實二部分係犯刑法第216 條、第210 條行使偽造私文書
    罪。被告就事實二偽造署押，為偽造私文書之階段行為，而
    偽造私文書之低度行為，又為行使之高度行為所吸收，皆不
    另論其偽造署押及偽造私文書罪。又被告先後2 次通姦犯行
    、1 次行使偽造私文書之犯行，其犯意各別，行為互殊，應
    予分論併罰。爰審酌被告為有配偶之人，於婚姻關係存續中
    ，竟與不詳男子發生2 次性行為，有違夫妻間之忠誠義務，
    且事後為掩飾其通姦犯行，在患者同意書配偶欄位上偽造告
    訴人署押，致怡廷婦產科診所誤以為告訴人同意而施行人工
    流產，所為均無可取，且犯後飾詞圖卸刑責，顯未見悔意；
    惟兼衡其偽造署押之動機係為實行人工流產，對告訴人造成
    之損害尚屬輕微、犯罪之動機、目的、教育程度及生活狀況
    等一切情狀，分別量處如主文所示之刑暨定其應執行刑，並
    依刑法第41條第1 項前段、第8 項均諭知易科罰金折算標準
    ，以資懲儆。
  (三)未扣案之98年6 月16日患者同意書，業經被告交付怡廷婦產
    科診所收執，故非被告所有，無從宣告沒收，然其配偶欄位
    上偽造之「張琮盛」署押1 枚，應依刑法第219 條規定，在
    其行使偽造私文書項下宣告沒收；至被告持有之患者同意書
    ，無證據證明現仍存在且其上有偽造之「張琮盛」署押1 枚
    ，爰不為沒收之宣告，併此敘明。
據上論斷，應依刑事訴訟法第299 條第1 項前段，刑法第239 條
前段、第216 條、第210 條、第219 條、第41條第1 項前段、第
8 項、第51條第5 款，刑法施行法第1 條之1 ，判決如主文。
本案經檢察官蕭擁溱到庭執行職務。
中    華    民    國  100     年    9     月    29    日
                  刑事第十一庭  審判長法  官 李代昌
                                      法  官 鄭  瑋
                                      法  官 林正忠
以上正本證明與原本無異。
如不服本判決應於收受判決後10日內向本院提出上訴書狀，並應
敘述具體理由。其未敘述上訴理由者，應於上訴期間屆滿後20日
內向本院補提理由書(均須按他造當事人之人數附繕本)「切勿逕
送上級法院」。
中    華    民    國  100     年    9     月    29    日
                                      書記官  呂姿儀
附錄本案論罪科刑法條全文：
刑法第239條
有配偶而與人通姦者，處 1 年以下有期徒刑。其相姦者亦同。
刑法第210條
偽造、變造私文書，足以生損害於公眾或他人者，處5 年以下有
期徒刑。
刑法第216條
行使第210 條至第215 條之文書者，依偽造、變造文書或登載不
實事項或使登載不實事項之規定處斷。